【裁判字號】    95,上,260
【裁判日期】    970610
【裁判案由】    返還土地
【裁判全文】
臺灣高等法院臺中分院民事判決           95年度上字第260號
上  訴  人  丁○○○
            壬○○
            癸○○
            辛○○
            乙○○
            甲○○○
            丙○○
共      同
訴訟代理人  林道啟律師
複  代理人  丑○○
            己○○
被  上訴人  行政院農業委員會林務局東勢林區管理處
法定代理人  庚○○
訴訟代理人  蔡奉典律師
複  代理人  戊○○
            子○○
上列當事人間請求返還土地事件，上訴人對於中華民國95年6月
13日臺灣台中地方法院第一審判決（93年度訴字第2378號），提
起上訴，本院於97年5月27日言詞辯論終結，判決如下：
    主  文
原判決關於命上訴人給付相當於租金之不當得利部分，並該部分
假執行之宣告，及訴訟費用之裁判除確定部分外均廢棄。
上開廢棄部分，被上訴人在原審之訴及其假執行之聲請均駁回。
其餘上訴駁回（原判決命上訴人甲○○○返還土地之部分，減縮
為應將台中縣和平鄉大甲溪事業區第68林班地假48地號、假48－
1地號如附圖編號（48）所示面積2.2744公頃、編號（48－1）所
示面積0.2155公頃土地上之果樹等作物、編號48－（B）所示面
積0.0035公頃、48－（C）所示面積0.0039公頃、48－（D）所示
面積0.0124公頃、48－（E）所示面積0.0043公頃、48－（F）所
示面積0.0265公頃等土地上之鐵皮工寮各一間鏟除，並將上開土
地返還被上訴人）。
第一、二審訴訟費用除確定部分外，由上訴人丁○○○、壬○○
、癸○○、辛○○連帶負擔百分之十二，上訴人乙○○負擔百分
之三十二，上訴人甲○○○負擔百分之四十一，上訴人丙○○負
擔百分之十五。
    事實及理由
一、被上訴人起訴主張：坐落台中縣和平鄉大甲溪事業區第68林
    班地（下稱系爭林班地），係屬未登錄之國有林地，業經行
    政院農業委員會林務局劃歸被上訴人管理，被上訴人得本於
    管理人之地位代為行使所有人之權利。吳春利、乙○○、甲
    ○○○、丙○○分別於民國 74年間、84年12月18日、85年1
    月5日、84年7月21日與被上訴人簽訂「台灣省德基水庫集水
    區域內國有森林用地出租造林契約書」（下稱系爭租地造林
    契約），承租系爭林班地假49、假60、假62、假48、假48－
    1、假8、假9地號土地，其中吳春利承租如附表所示編號（
    49）、49－（A）之土地，乙○○承租如附表所示編號（ 60
    ）、60－（A）、60－（B）、（62）、62－（A）、62－（B
    ）之土地，甲○○○承租如附表所示編號（ 48）、48－（B
    ）、48－（C）、48－（D）、48－（E）、48－（F）、（48
    －1）之土地，丙○○承租如附表所示編號（8）、 8－（A）
    、（9）、 9－（A）之土地。系爭租地造林契約均約定承租
    之林地限於種植香杉、楓香、台灣櫸、扁柏、柳杉、紅檜、
    赤揚，現有果樹之株數不得增植或補植，承租人未經同意將
    租賃物全部或一部分轉租，及違反租地造林契約之約定，被
    上訴人得終止系爭租地造林契約收回林地。現有果樹之株數
    ，吳春利為蘋果樹900株，乙○○為蘋果樹各133株，甲○○
    ○為蘋果樹567株，丙○○為梨樹20株及蘋果樹160株。吳春
    利承租系爭林班地假49地號土地後，未經被上訴人同意，以
    每年新台幣（下同）5萬元至 90萬元不等之租金，將該土地
    轉租予乙○○至今，該土地現由乙○○占有，在附表所示編
    號（49）土地上種植梨樹約400株、桃樹約150株、蘋果樹約
    150株，吳春利另在如附表所示編號49－（A）土地上建有鐵
    皮工寮1間。嗣吳春利於86年4月28日死亡，丁○○○、壬○
    ○、癸○○、辛○○等四人（下稱丁○○○等四人）為其繼
    承人，爰以承租人未經被上訴人同意擅自轉租為由，向丁○
    ○○等四人終止系爭租地造林契約。又乙○○所承租之系爭
    林班地假60、假62地號土地，現由乙○○在如附表所示編號
    （60）、（62）土地種植梨樹約600株、桃樹約200株、蘋果
    樹約 200株，另在附表所示編號60－（A）、62－（B）土地
    上建有鐵皮工寮各1間，在如附表所示編號60－（B）、62－
    （A）土地上設置水塔各1個；甲○○○所承租之系爭林班地
    假 48、假48－1地號土地，現由甲○○○在如附表所示編號
    （48）、（48－1）土地上種植梨樹約500株、桃樹約 200株
    、蘋果樹約200株，另在如附表所示編號48－（B）、48－（
    C）、48－（D）、48－（E）、48－（F）土地上建有鐵皮工
    寮各1間；丙○○所承租之系爭林班地假8、假 9地號土地，
    現由丙○○在如附表所示編號（8）、（9）土地上種植甜柿
    約200株、桃樹約100株、蘋果數40株及茶樹，另在如附表所
    示編號8－（A）、9－（A）土地上建有鐵皮工寮各1 間。乙
    ○○、甲○○○、丙○○等三人（下稱乙○○等三人）違反
    系爭租地造林契約不得增植果樹之約定，爰以承租人違反不
    得增植果樹之約定為由，向乙○○等三人終止系爭租地造林
    契約。上訴人於系爭租地造林契約經被上訴人合法終止後，
    仍占有系爭林班地假49、假60、假62、假48、假48－1、假8
    、假 9地號土地即係無權占有，被上訴人得依租賃物返還請
    求權及所有物返還請求權之法律關係請求上訴人鏟除地上物
    後，返還上開土地。再上訴人無權占有系爭林地，依社會通
    念應受有相當於地租之不當得利，爰以土地法第111 條所定
    地價之百分之 8計算系爭林地之年租金，並以系爭租地造林
    契約所定上訴人承租林地之面積為其占用之面積，及參酌鄰
    近土地之申報地價每平方公尺14元，被上訴人請求上訴人給
    付起訴前四年相當於租金之不當得利，其金額為丁○○○等
    四人9,184元（2,050140.084）、乙○○4,714元（1,
    050140.084）、甲○○○7,392元（1,650140.08
    4），丙○○2,777元（620140.084）。被上訴人聲
    明求為判決：（一）丁○○○等四人應將如附表所示編號49
    －（A）土地上之鐵皮工寮1間鏟除，乙○○應將如附表所示
    編號（49）土地上之果樹等作物鏟除，丁○○○等四人與乙
    ○○並應返還上開土地。（二）乙○○應將如附表所示編號
    （60）、（62）土地上之果樹等作物，如附表所示編號60－
    （A）、62－（B）土地上之鐵皮工寮各 1間，如附表所示編
    號60－（B）、62－（A）土地上之水塔各 1個鏟除，並應返
    還上開土地。（三）甲○○○應將如附表所示編號（48）、
    （48－1）土地上果樹等作物，如附表所示編號48－（B）、
    48－（C）、48－（D）、48－（E）、48－（F）土地上之鐵
    皮工寮各 1間鏟除，並應返還上開土地。（四）丙○○應將
    如附表所示編號（8）、（9）土地上之果樹、茶樹等作物，
    如附表所示編號8－（A）、9－（A）土地上鐵皮工寮各 1間
    鏟除，並返還上開土地。（五）丁○○○等四人、乙○○、
    甲○○○、丙○○應依序給付 9,184元、4,714元、7,392元
    、2,777 元，及均自起訴狀繕本送達翌日起算之法定遲延利
    息。
二、上訴人則以：吳春利於60幾年間即將所承租之系爭林班地假
    49地號土地轉租予乙○○耕作，被上訴人知情，未為反對之
    表示，且按時收取租金，足證被上訴人已默示同意吳春利之
    轉租行為。又乙○○承租系爭林班地假60、假62地號土地係
    於84年12月18日續訂書面契約，甲○○○承租系爭林班地假
    48、假48－1地號土地係於 85年1月5日續訂書面契約，丙○
    ○承租系爭林班地假8、假9地號土地係於 84年7月21日續訂
    書面契約，於續訂租約當時，該土地上之果樹即如現況，被
    上訴人既同意乙○○等三人繼續承租系爭林班地，足認被上
    訴人同意乙○○三人以續約當時現況繼續經營果園，至於系
    爭租地造林契約第3條第2款所載承租林地上果樹之種類、數
    量，係被上訴人承辦人員未實際清點，仍沿用之前契約所載
    ，與事實不符。另被上訴人梨山工作站於93年間曾通知林地
    承租人辦理續約，再於 95年3月24日召開說明會，暫允上訴
    人繼續種植，俟籌足預算，再行商議補償收回事宜，是被上
    訴人已同意上訴人續為承租系爭林地等語，資為抗辯。
三、以下之事實為兩造所不爭執：
（一）系爭林班地係屬未登錄之國有林地，經行政院農業委員會
      林務局劃歸被上訴人管理。
（二）吳春利、乙○○、甲○○○、丙○○分別於74年間、84年
      12 月18日、85年1月5日、84年7月21日與被上訴人改制前
      之台灣省政府農林廳林務局大甲、東勢林區管理處簽訂系
      爭租地造林契約，承租系爭林班地假49、假60、假62、假
      48 、假48－1、假8、假9地號土地，其中吳春利承租如附
      表所示編號（49）、49－（A）之土地，租期自68年10月1
      日至 77年9月30日止；乙○○承租如附表所示編號（60）
      、60－（A）、60－（B）、（62）、62－（A）、62－（B
      ）之土地，租期自77年10月1日至85年6月16日止；甲○○
      ○承租如附表所示編號（48）、48－（B）、48－（C）、
      48－（D）、48－（E）、48－（F）、（48－1）之土地，
      租期自77年10月1日至85年6月16日止；丙○○承租如附表
      所示編號（8）、8－（A）、（9）、9－（A）之土地，租
      期自77年10月1日至85年6月16日止。系爭租地造林契約均
      約定承租之林地限於種植香杉、楓香、台灣櫸、扁柏、柳
      杉、紅檜、赤揚，現有果樹之株數不得增植或補植，承租
      人未經同意將租賃物全部或一部分轉租，及違反租地造林
      契約之約定，被上訴人得終止系爭租地造林契約收回林地
      。現有果樹之株數，吳春利為蘋果數 900株，乙○○為蘋
      果樹各133株，甲○○○為蘋果樹567株，丙○○為梨樹20
      株及蘋果樹160株。
（三）吳春利將其承租之系爭林班地假 49地號土地以每年5萬元
      至90萬元不等之租金，出租予乙○○至今，吳春利於租期
      77年9月30日屆滿後仍繼續使用收益該土地。
（四）吳春利所承租之系爭林班地假49地號土地現由乙○○占有
      ，在如附表所示編號（49）土地上種植梨樹約 400株、桃
      樹約150株、蘋果樹約150株，吳春利另在如附表所示編號
      49－（A）土地上建有鐵皮工寮1間。
（五）吳春利於 86年4月28日死亡，丁○○○等四人為其繼承人
      。
（六）被上訴人於原審 95年3月30日言詞辯論期日，以承租人未
      經其同意擅自轉租為由，向丁○○○等四人終止系爭租地
      造林契約。
（七）乙○○所承租之系爭林班地假60、假62地號土地，現由乙
      ○○在如附表編號（60）、（62）土地上種植梨樹約 600
      株、桃樹約500株、蘋果樹約200株，另在如附表所示編號
      60－（A）、62－（B）土地上建有鐵皮工寮各 1間，在如
      附表所示編號60－（B）、62－（A）土地上設置水塔各 1
      個。
（八）甲○○○所承租之系爭林班地假 48、假48－1地號土地，
      現由甲○○○在如附表所示編號（48）、（ 48－1）土地
      上種植梨樹約500株、桃樹約200株、蘋果樹約 200株，另
      在如附表所示編號 48－（B）、48－（C）、48－（D）、
      48－（E）、48－（F）土地上建有鐵皮工寮各1間。
（九）丙○○所承租系爭林班地假8、假9地號土地，現由丙○○
      在如附表所示編號（8）、（9）土地上種植甜柿約200 株
      、桃樹約100株、蘋果數 40株及茶樹，另在如附表所示編
      號8－（A）、9－（A）土地上建有鐵皮工寮各1間。
（十）乙○○等三人於承租林地之租期各於 85年6月16日屆滿後
      ，仍繼續占有使用，被上訴人於原審 95年4月27日言詞辯
      論期日，以承租人違反不得增植果樹之約定為由，向乙○
      ○等三人終止系爭租地造林契約。
四、本件兩造爭執之重點：
（一）被上訴人以吳春利未經被上訴人之同意擅自轉租為由，向
      丁○○○等四人終止系爭租地造林契約有無理由？
（二）被上訴人以乙○○等三人違反承租人不得增植果樹之約定
      為由，向乙○○等三人終止系爭租地造林契約有無理由？
（三）被上訴人有無同意上訴人續為承租系爭林班地假49、假60
      、假62、假48、假48－1、假8、假9地號土地？
（四）被上訴人請求丁○○○等四人、乙○○、甲○○○、丙○
      ○依序給付9,184元、4,714元、7,392元、2,777元有無理
      由？
五、本院得心證之理由：
（一）被上訴人以吳春利未經被上訴人之同意擅自轉租為由，向
      丁○○○等四人終止系爭租地造林契約有無理由？
    1.吳春利向被上訴人承租系爭林班地假49地號土地，吳春利
      之子壬○○於原審 94年4月19日審理時承認「土地現在出
      租給乙○○，開始租給他一年90萬元，最後一次簽約是88
      、89年，租期10年，租金每年是3萬元至7萬元不等，降低
      租金是因為乙○○要負責施作單軌車及安全鐵網」等情（
      見原審卷第120頁），乙○○於原審 94年10月11日履勘現
      場時亦承認「系爭林班地假49地號土地係伊向吳春利承租
      使用，每年剛開始約30萬元，最近10年每年5至7萬元」等
      情（見原審卷第 158頁），且丁○○○等四人復對被上訴
      人所主張吳春利將其承租之系爭林班地假49地號土地，以
      每年 5萬元至90萬元不等之租金，出租予乙○○，目前由
      乙○○在附表所示編號（49）土地上種植梨樹約 400株、
      桃樹約150株、蘋果樹約150株之事實表示不爭執（見原審
      卷第207、208頁），足見吳春利確有將其所承租之系爭林
      班地假49地號土地轉租予乙○○耕作之情事。
    2.丁○○○等四人辯稱：吳春利將所承租之系爭林班地假49
      地號土地轉租予乙○○耕作，被上訴人知情，未為反對之
      表示，且按時收取租金，足證被上訴人已默示同意吳春利
      之轉租行為云云，並舉被上訴人設置有巡山人員，會就承
      租地之現況為調查，並製作造林調查表及租地查對紀錄，
      可認被上訴人業已知悉吳春利之轉租行為，且被上訴人之
      人員黃漢淨於原審履勘現場時對系爭林班地假49地號土地
      之使用現狀知之甚詳等情為證。惟被上訴人於 93年9月間
      提起本件訴訟時連吳春利已於 86年4月28日死亡亦不知悉
      ，且就終止系爭林班地假49地號之租地造林契約，其原因
      亦未主張吳春利未經出租人同意擅自轉租之事實，係於原
      審審理後經壬○○上開陳述後始知情，乃於原審 95年4月
      30日言詞辯論期日，以承租人未經其同意擅自轉租為由，
      向丁○○○等四人終止系爭租地造林契約，顯然被上訴人
      於提起本件訴訟之前並未就系爭林班地假49地號土地之實
      際使用情形詳為調查，並不知吳春利所承租之林地已轉租
      予乙○○耕作；另被上訴人之人員黃漢淨於原審履勘現場
      時對系爭林班地假49地號土地之使用現狀知之甚詳，仍係
      在壬○○承認吳春利有轉租行為之後，此部分亦僅能證明
      被上訴人在提起本件訴訟後於原審履勘現場之前，方了解
      系爭林班地假49地號土地之使用現況，無法認定被上訴人
      在提起本件訴訟之前早已知悉吳春利之轉租行為。至丁○
      ○○等四人所提出之造林調查表及租地查對紀錄表（附本
      院卷第33至37頁），均非針對系爭林班地假49地號土地所
      為之調查，丁○○○等四人請求被上訴人提出系爭林班地
      假49地號土地之造林調查表及租地查對紀錄表，被上訴人
      表示其並非就每一筆承租地均有製作造林調查表及租地查
      對紀錄表，系爭林班地假49地號土地即未製作（見本院卷
      第128、135頁），而被上訴人限於人力，實難就每一筆承
      租地為現況調查，且丁○○○等四人亦未能證明被上訴人
      曾就系爭林班地假49地號土地之使用現況為調查，是丁○
      ○○等四人所謂被上訴人在提起本件訴訟之前早已知悉吳
      春利轉租之行為，要屬無據。
    3.被上訴人係系爭林班地假49地號土地之出租人，則其對承
      租人收取租金，自係行使其權利，尚非同意吳春利轉租之
      行為，被上訴人縱有丁○○○等四人所稱在知悉吳春利轉
      租之後，仍按時向承租人收取租金之情事，亦不能認被上
      訴人有默示同意吳春利轉租之行為，況丁○○○等四人無
      法證明被上訴人係在知情之情況下收取租金，丁○○○等
      四人抗辯被上訴人已默示同意吳春利轉租之行為，自無可
      取。
    4.系爭租地造林契約第6條第7款明定：乙方（即承租人吳春
      利）未經甲方（即出租人被上訴人）同意將租賃物全部或
      一部轉租，甲方得終止租約收回林地。吳春利未經被上訴
      人同意擅自將其所承租之系爭林班地假49地號土地轉租予
      乙○○，被上訴人向丁○○○等四人終止系爭租地造林契
      約，即無不合。吳春利所承租之系爭林班地假49地號土地
      現由乙○○占有，在如附表編號（49）土地上種植梨樹約
      400株、桃樹約150株、蘋果樹約 150株，吳春利另在如附
      表所示編號49－（A）土地上建有鐵皮工寮1間，乙○○於
      系爭租地造林契約為被上訴人合法終止之後仍占有系爭林
      班地假49地號土地應為無權占有，吳春利之繼承人丁○○
      ○等四人於租賃關係終止後，應負返還租賃物之義務。因
      此，被上訴人訴請丁○○○等四人應將如附表所示編號49
      －（A）土地上之鐵皮工寮1間鏟除，乙○○應將如附表所
      示編號（49）土地上之果樹等作物鏟除，丁○○○等四人
      與乙○○並應返還上開土地，尚無不合。
（二）被上訴人以乙○○等三人違反承租人不得增植果樹之約定
      為由，向乙○○等三人終止系爭租地造林契約有無理由？
    1.乙○○承租系爭林班地假60、假62地號土地，甲○○○承
      租系爭林班地假48、假 48－1地號土地，丙○○承租系爭
      林班地假8、假9地號土地，與被上訴人所訂之系爭租地造
      林契約，於第3條第2款約定「造林樹種，乙方（即乙○○
      等三人）承租之林地限於種植香杉、楓香、台灣櫸、扁柏
      、柳杉、紅檜、赤揚，現有之果樹株數不得增植或補植」
      。現有果樹之株數，乙○○假 60地號土地為蘋果數133株
      、假62地號土地為蘋果數133株，甲○○○為蘋果數567株
      、丙○○為梨樹20株及蘋果數 160株。而經原審法院履勘
      現場之結果，發現乙○○在如附表所示編號（60）、（62
      ）土地上種植梨樹約 600株、桃樹約500株、蘋果樹約200
      株，甲○○○在如附表所示編號（ 48）、（48－1）土地
      上種植梨樹約 500株、桃樹約200株、蘋果樹約200株，丙
      ○○在如附表所示編號（8）、（9）土地上種植甜柿約20
      0株、桃樹約100株、蘋果樹約40株及茶樹，製有勘驗筆錄
      在卷可憑（附原審卷第157、159頁），此事實亦為乙○○
      等三人所不爭執，乙○○等三人未在所承租之林地種植約
      定之香杉、楓香、台灣櫸、扁柏、柳杉、紅檜、赤揚等樹
      種，反而種植梨、桃、甜柿等果樹及茶樹，至為明顯，乙
      ○○等三人即有違反系爭租地造林契約第3條第2款之約定
      。
    2.乙○○等三人辯稱：乙○○等三人於84年12月18日、85年
      1月5日、84年 7月21日續訂書面之租地造林契約時，所承
      租之假 60、假62、假48、假48－1、假8、假9地號土地上
      之果樹即如現況，被上訴人既同意乙○○等三人繼續承租
      系爭林地，足認被上訴人同意乙○○等三人以續約當時現
      況繼續經營果園，至於系爭租地造林契約第3條第2款所載
      承租林地上果樹之種類、數量，係被上訴人承辦人員未實
      際清點，仍沿用之前契約所載，與事實不符云云，乙○○
      等三人所辯假 60、假62、假48、假48－1、假8、假9地號
      土地上之果樹係乙○○等三人於84年12月18日、85年1月5
      日、84年 7月21日續訂書面之租地造林契約前所種植，就
      丙○○所承租之系爭林班地假8、假9地號土地而言，丙○
      ○於原審94年10月11日履勘現場時表示「桃樹約在4、5年
      前種的，甜柿也是5年前種的，茶樹約8年前種」（見原審
      卷第158頁背面），時距丙○○84年7月21日續訂書面之系
      爭租地造林契約已有10年之久，被上訴人將系爭林班地假
      8、假9地號土地出租予丙○○，目的在造林，並限制現有
      果樹不得增植或補植，自不可能允許丙○○在承租之林地
      改種茶樹，丙○○在系爭林班地假8、假9地號土地所種植
      之甜柿約200株、桃樹約100株及茶樹應係在丙○○ 84年7
      月21日續訂書面之租地造林契約以後。至乙○○、甲○○
      ○所承租之系爭林班地假60、假62、假48、假 48－1地號
      土地所種植之梨樹約600株、桃樹約500株，及梨樹約 500
      株、桃樹約 200株，乙○○於原審履勘現場時表示係59、
      64年間所種植，但乙○○、甲○○○承租系爭林班地假60
      、假62、假48、假 48－1地號土地所訂之系爭租地造林契
      約，現有之果樹並無梨樹、桃樹之記載，足見於84年12月
      18日、85年1月5日乙○○、甲○○○續訂書面之租地造林
      契約時，系爭林班地假 60、假62、假48、假48－1地號土
      地並無種植梨樹、桃樹，乙○○、甲○○○在系爭林班地
      假60、假62、假48、假 48－1地號土地所種植之梨樹及桃
      樹應係在84年12月18日、85年1月5日以後所種植，乙○○
      所稱梨樹及桃樹係59、64年間種植，顯與系爭租地造林契
      約之記載不符。另乙○○等三人抗辯系爭租地造林契約第
      3條第2款所載承租林地上果樹之種類、數量，係沿用舊契
      約所載乙節，縱然屬實，乙○○等三人於續訂書面之租地
      造林契約時，現況若已非舊契約所載果樹之種類、數量，
      乙○○等三人何以未向被上訴人反應，請被上訴人重新調
      查？反而同意系爭租地造林契約第3條第2款所載之果樹株
      數不得增植或補植，乙○○等三人既無法證明其果樹係在
      續訂書面之租地造林契約之前即已種植，自無法遽認系爭
      租地造林契約第3條第2款之記載與事實不符，乙○○等三
      人所辯果樹均在續訂書面之租地造林契約之前所種植，其
      未違反系爭租地造林契約第3條第2款不得增植或補植現有
      果樹株數之約定，要無可採。又乙○○等三人原聲請國立
      中興大學農學院森林系鑑定系爭林班地假60、假62、假48
      、假 48－1、假8、假9地號土地上果樹之樹齡，經本院囑
      託後，乙○○等三人又於本院96年12月26日準備程序時表
      明撤回此調查證據之聲請（見本院卷第 118頁），本院自
      不再為此調查。
    3.被上訴人所屬梨山工作站 73年5月14日73甲梨業字第0481
      號函，認為原租地內果樹可視為造林樹（見原審卷第86頁
      ）。但被上訴人所屬梨山工作站73甲梨業字第0481號函係
      針對德基水庫集水區內國有林班地承租人名義變更，審核
      標準依「台灣省國有林事業區出租造林地管理辦法」第20
      條規定辦理，所為之解釋，此與本件兩造已於系爭租地造
      林契約第3條第2款約定造林樹種，乙○○等三人承租之林
      地限於種植香杉、楓香、台灣櫸、扁柏、柳杉、紅檜、赤
      揚，現有果樹之株數不得增植或補植無關，系爭租地造林
      契約既已明定乙○○等三人造林之樹種，現有果樹株數不
      得增植或補植，果樹自不得視同造林樹，當無從再以被上
      訴人所屬梨山工作站73甲梨業字第0481號函，將果樹視為
      造林樹。再系爭租地造林契約第4條第4款固約定果實採取
      時，被上訴人收取20％作為租金，惟該第 4條僅係租金之
      計算方式，即按土地所種植林木、竹、果實等出產物之一
      定比例，折成現金，給付予被上訴人，尚非造林樹種之約
      定，乙○○等三人不得再增植或補植果樹，則系爭租地造
      林契約第4條第4款所稱之果實，自係指簽約時現有果樹之
      出產物而言，尚難以系爭租地造林契約第4條第4款之約定
      ，認增植或補植之果樹亦屬約定造林之樹種而為有利乙○
      ○等三人之認定。
    4.乙○○等三人違反系爭租地造林契約第3條第2款之約定，
      則被上訴人依系爭租地造林契約第6條第 10款「承租人違
      反本契約之約定，被上訴人得終止租約收回林地」之約定
      ，於原審 95年4月27日言詞辯論期日，以承租人違反不得
      增植果樹之約定為由，向乙○○等三人終止系爭租地造林
      契約，自無不合。乙○○等三人所承租之系爭林班地假60
      、假62、假48、假48－1、假8、假 9地號土地除渠等所種
      植之上開果樹及茶樹外，乙○○另在附表所示編號60－（
      A）、62－（B）土地上建有鐵皮工寮各 1間，在如附表所
      示編號60－（B）、62－（A）土地上設置水塔各 1個；甲
      ○○○另在附表所示編號48－（B）、48－（C）、48－（
      D）、48－（E）、48－（F）土地上建有鐵皮工寮各1間；
      丙○○另在附表所示編號8－（A）、9－（A）土地上建有
      鐵皮工寮各 1間。因此，被上訴人於終止系爭租地造林契
      約之後，依租賃物返還請求權及所有物返還請求權，請求
      乙○○應將如附表所示編號（60）、（62）土地上之果樹
      等作物，如附表所示編號60－（A）、62－（B）土地上之
      鐵皮工寮各 1間，如附表所示編號60－（B）、62－（A）
      土地上水塔各 1個鏟除，並應返還上開土地；甲○○○應
      將如附表所示編號（48）、（ 48－1）土地上果樹等作物
      ，如附表所示編號 48－（B）、48－（C）、48－（D）、
      48－（E）、 48－（F）土地上之鐵皮工寮各1間鏟除，並
      應返還上開土地；丙○○應將如附表所示編號（8）、（9
      ）土地上之果樹、茶樹等作物，如附表所示編號 8－（A）
      、 9－（A）土地上鐵皮工寮各1間鏟除，並應返還上開土
      地，並無不合，應予准許。
（三）被上訴人有無同意上訴人續為承租系爭林班地假49、假60
      、假62、假48、假48－1、假8、假9地號土地？
    1.上訴人抗辯被上訴人已同意上訴人續為承租系爭林地，指
      稱：被上訴人所屬梨山工作站於93年間曾通知林地承租人
      辦理續約，再於 95年3月24日召開說明會，暫允上訴人繼
      續種植，俟籌足預算，再行商議補償收回事宜云云，並提
      出被上訴人所屬梨山工作站限期於93年12月底前混植造林
      ，並辦理續約手續之通知，及被上訴人 95年3月21日勢梨
      字第0953500614號「國有林事業區林地收回計畫說明會」
      及「國有林事業區出租造林補償收回作業要點」為證（附
      原審卷第91、193至197頁）。
    2.被上訴人所屬梨山工作站於93年間通知林地承租人辦理續
      約，依其內容「台端承租本處大甲溪事業區第68林班濫墾
      地清理地假59號地，面積0.1750公頃，契約期滿，租地內
      違規種植果樹，限於93年12月底前於違規作物範圍內均勻
      混植每公頃 600株之造林木，辦理續約手續，逾期則終止
      租約，收回林地」，可見被上訴人所屬梨山工作站係通知
      系爭林班地假59地號土地承租人辦理續約手續，而系爭林
      班地假59地號土地係由乙○○承租，此有被上訴人所提出
      之出租造林契約書為證（附本院卷第145至148頁），被上
      訴人所屬梨山工作站應係通知乙○○辦理系爭林班地假59
      地號土地之續約手續，而非通知上訴人辦理系爭林班地假
      49、假60、假62、假48、假 48－1、假8、假9地號土地之
      續約手續，被上訴人93年間通知林地承租人辦理續約，自
      與本件之系爭林班地假49、假60、假62、假48、假48 －1
      、假8、假9地號土地無關。
    3.系爭林班地假49、假60、假62、假48、假48－1、假8、假
      9 地號土地業經被上訴人訴請收回，尚在原審法院審理中
      ，被上訴人即不致再召開說明會，允許上訴人繼續種植，
      俟籌足預算，再行商議補償收回事宜。被上訴人於 95年3
      月24日召開說明會，暫允承租人繼續種植，俟籌足預算，
      再行商議補償收回事宜，應係對合法承租國有林事業區林
      地之承租人所為，因乙○○除承租系爭林班地假60、假62
      地號土地外，另有承租系爭林班地假59地號土地，該假59
      地號土地之租約仍合法存在，被上訴人乃通知乙○○參加
      說明會，被上訴人通知乙○○參加 95年3月24日之說明會
      ，亦與上訴人所承租之系爭林班地假49、假60、假62、假
      48、假48－1、假8、假9地號土地無涉
（四）被上訴人請求丁○○○等四人、乙○○、甲○○○、丙○
      ○依序給付9,184元、4,714元、7,392元、2,777元有無理
      由？
      被上訴人原係請求丁○○○等四人給付租金 320,395元及
      相當於租金之不當得利9,184元，共329,579元，乙○○給
      付租金11,295元及相當於租金之不當得利4,714元，共16,
      009元；甲○○○給付租金 19,868元及相當於租金之不當
      得利7,392元，共 27,260元；丙○○給付相當於租金之不
      當得利 2,777元，嗣上訴人就租金部分為時效之抗辯，被
      上訴人乃撤回租金之請求，顯見被上訴人所請求丁○○○
      等四人、乙○○、甲○○○、丙○○依序給付 9,184元、
      4,714元、7,392元、2,777 元，係相當於租金之不當得利
      。而系爭租地造林契約，被上訴人係分別於原審 95年3月
      30日、95年 4月27日言詞辯論期日，分別對丁○○○等四
      人及乙○○等三人終止，是被上訴人相當於租金之不當得
      利，應自95年3月30日、95年4月27日起算，被上訴人請求
      上訴人給付起訴前 4年相當於租金之不當得利，不應准許
      。
六、綜上所述，被上訴人請求上訴人鏟除如附表所示編號（ 49）
    －（A）、（49）、（60）、（62）、60－（A）、62－（B
    ）、60－（B）、62－（A）、（48）、（48－1）、 48－（
    B）、48－（C）、48－（D）、48－（E）、 48－（F）、（
    8）、（9）、8－（A）、9－（A）土地上之地上物，並返還
    該土地部分，並無不合，應予准許；被上訴人請求上訴人給
    付相當於租金之不當得利部分，尚屬無據，不能准許。原審
    為上訴人敗訴判決，上訴意旨指摘原判決不當，求予廢棄改
    判，就上開鏟除地上物返還土地部分，原判決核無違誤，此
    部分之上訴為無理由，應予駁回；其餘給付相當於租金之不
    當得利部分，原判決尚有未當，此部分之上訴為有理由，爰
    由本院廢棄此部分之原判決，改判如主文第二項所示。本件
    事證已臻明確，兩造其餘攻擊防禦方法，均不影響判決之結
    果，爰不逐一論述，併予敘明。
七、據上論結，本件上訴為一部有理由，一部無理由，依民事訴
    訟法第449條第1項、第450條、第79條、第85條第1項但書、
    第2項，判決如主文。
中    華    民    國    97    年    6     月    10    日
                  民事第四庭    審判長法  官  黃斐君
                                      法  官  黃永祥
                                      法  官  陳蘇宗
以上正本係照原本作成。
上訴人得上訴。
如對本判決上訴，須於收受判決送達後二十日內向本院提出上訴
書狀，其未表明上訴理由者，應於提出上訴後二十日內向本院提
出上訴理由書（須按他造人數附具繕本）。
上訴時應提出委任律師為訴訟代理人之委任狀。具有民事訴訟法
第四百六十六條之一第一項但書或第二項之情形為訴訟代理人者
，另應附具律師及格證書及釋明委任人與受任人有該條項所定關
係之釋明文書影本。
                                      書記官  林振甫
中    華    民    國    97    年    6     月    11    日
                                                      Ａ
附表：
┌─────┬──────────────┬──────┬─────────┐
│返還義務人│應鏟除之地上物及返還之土地  │   面  積   │被上訴人請求相當於│
│          │                            │            │租金之不當得利金額│
├─────┼──────────────┼──────┼─────────┤
│丁○○○  │1.附圖編號49－（A）土地上鐵 │  0.0072公頃│     9,184元      │
│壬○○    │  皮工寮1間及土地           │            │（2,050140.08 │
│癸○○    ├──────────────┼──────┤4）             │
│辛○○    │2.附圖編號（49）土地        │  1.4977公頃│                  │
├─────┼──────────────┼──────┼─────────┤
│乙○○    │1.附圖編號（49）土地上之果樹│  1.4977公頃│     4,714元      │
│          │  及土地                    │            │（1,050140.08 │
│          ├──────────────┼──────┤4）             │
│          │2.附圖編號49－（A）土地     │  0.0072公頃│                  │
│          ├──────────────┼──────┤                  │
│          │3.附圖編號（60）土地上之果樹│  0.7075公頃│                  │
│          │  及土地                    │            │                  │
│          ├──────────────┼──────┤                  │
│          │4.附圖編號（62）土地上之果樹│  0.4542公頃│                  │
│          │  及土地                    │            │                  │
│          ├──────────────┼──────┤                  │
│          │5.附圖編號60－（A）土地上鐵 │  0.0012公頃│                  │
│          │  皮工寮1間及土地           │            │                  │
│          ├──────────────┼──────┤                  │
│          │6.附圖編號62－（B）土地上鐵 │  0.0150公頃│                  │
│          │  皮工寮1間及土地           │            │                  │
│          ├──────────────┼──────┤                  │
│          │7.附圖編號60－（B）土地上水 │  0.0013公頃│                  │
│          │  塔1個                     │            │                  │
│          ├──────────────┼──────┤                  │
│          │8.附圖編號62－（A）土地上水 │  0.0030公頃│                  │
│          │  塔1個                     │            │                  │
├─────┼──────────────┼──────┼─────────┤
│甲○○○  │1.附圖編號（48）土地上之果樹│  2.2744公頃│    7,392元       │
│          │  及土地                    │            │（1,650140.08 │
│          ├──────────────┼──────┤4）             │
│          │2.附圖編號（48－1）土地上果 │  0.2155公頃│                  │
│          │  樹及土地                  │            │                  │
│          ├──────────────┼──────┤                  │
│          │3.附圖編號48－（B）土地上鐵 │  0.0035公頃│                  │
│          │  皮工寮1間及土地           │            │                  │
│          ├──────────────┼──────┤                  │
│          │4.附圖編號48－（C）土地上鐵 │  0.0039公頃│                  │
│          │  皮工寮1間及土地           │            │                  │
│          ├──────────────┼──────┤                  │
│          │5.附圖編號48－（D）土地上鐵 │  0.0124公頃│                  │
│          │  皮工寮1間及土地           │            │                  │
│          ├──────────────┼──────┤                  │
│          │6.附圖編號48－（E）土地上鐵 │  0.0043公頃│                  │
│          │  皮工寮1間及土地           │            │                  │
│          ├──────────────┼──────┤                  │
│          │7.附圖編號48－（F）土地上鐵 │  0.0265公頃│                  │
│          │  皮工寮1間及土地           │            │                  │
├─────┼──────────────┼──────┼─────────┤
│丙○○    │1.附圖編號（8）土地上之果樹 │  0.2186公頃│    2,777元       │
│          │  及土地                    │            │（620140.084│
│          ├──────────────┼──────┤）                │
│          │2.附圖編號（9）土地上之果樹 │  0.6974公頃│                  │
│          │  及土地                    │            │                  │
│          ├──────────────┼──────┤                  │
│          │3.附圖編號8－（A）土地上之鐵│  0.0064公頃│                  │
│          │  皮工寮1間及土地           │            │                  │
│          ├──────────────┼──────┤                  │
│          │4.附圖編號9－（A）土地上之鐵│  0.0154公頃│                  │
│          │  皮工寮1間及土地           │            │                  │
└─────┴──────────────┴──────┴─────────┘
註：1.丁○○○、壬○○、癸○○、辛○○、乙○○、丙○○部
      分之附圖係指原判決之附圖。
    2.甲○○○部分之附圖係指本院判決之附圖。


司法院資訊處製作；財團法人民間司法改革基金會備份。
